OLD_apertium-yua.lexc
!!!!!!!!!!!!!!!!!!!!!!!!!!!!!!!!!!!!!!!!!!!!!!!!!!!!!!!!!!!!!!!!!!!!!!!!!!!!!!!

!!!!!!!!!!!!!!!!!!!!!!!!!!!!!!!!!!!!!!!!!!!!!!!!!!!!!!!!!!!!!!!!!!!!!!!!!!!!!!!
Multichar_Symbols

%<v%>    ! Verb

%<n%>    ! Noun
%<pl%>   ! Plural

%<prx%>  ! Proximal 'this _'
%<med%>  ! Medial 'that _'
%<dst%>  ! Distal 'that _ over there'

%<incomp%> ! "ongoing incomplete"
%<past%> ! "Completed simple past"
%<perf%> ! "Completed Present Perfect"
%<subjun%> ! "Subjunctive"

%<hab%>

%<neg%>

%<s_sg1%>
%<s_sg2%>
%<s_sg3%>
%<s_pl1%>
%<s_pl2%>
%<s_pl3%>

%<o_sg1%>
%<o_sg2%>
%<o_sg3%>
%<o_pl1%>
%<o_pl2%>
%<o_pl3%>


%<tv%>            !
%<iv%>            ! 

%<attr%>          ! Attributive
%<der_l%>         ! Adjective derivation
%<term%>          ! Terminative morpheme
%<top%>          ! Topicalized
%<loc%>           ! locative

%{o%}             ! Either 'o' or nothing
%{e%}             ! Either 'e' or nothing
%{V%}             ! Copy stem vowel

ʼ                ! Glottal, U+02BC
%>                ! Morpheme boundary

!!!!!!!!!!!!!!!!!!!!!!!!!!!!!!!!!!!!!!!!!!!!!!!!!!!!!!!!!!!!!!!!!!!!!!!!!!!!!!!

LEXICON Root

Miscellaneous ;
Determiners ;
Pronouns ; 
Nouns ;
Adjectives ; 
Adverbs ;
Verbs ;

!!!!!!!!!!!!!!!!!!!!!!!!!!!!!!!!!!!!!!!!!!!!!!!!!!!!!!!!!!!!!!!!!!!!!!!!!!!!!!!

LEXICON Dem

%<prx%>:%>aʼ # ;
%<med%>:%>oʼ # ;
%<dst%>:%>eʼ # ;
%<top%>:%>eʼ # ;
%<neg%>:%>iʼ # ;
%<loc%>:%>iʼ # ;
             # ; 

LEXICON Deriv

%<der_l%>:%>%{V%}l # ; 
%<attr%>:%>il # ;

LEXICON N-LOOL ! -(o)o'b

%<n%>%<pl%>:%>%{o%}ʼob Dem ; ! Plural
%<n%>:                Dem ; ! Unmarked
%<n%>:                Deriv ; ! Derivations

!LEXICON N-NAL ! -i 
!
!%<n%>%<pl%>:%>i       Dem ; ! Plural
!%<n%>:                Dem ; ! Unmarked
!%<n%>:                Deriv ; ! Derivations

!LEXICON N-AC  ! -(o)'ob, -i
!
!%<n%>%<pl%>:%>i       Dem ; ! Plural
!%<n%>%<pl%>:%>%{o%}ʼob Dem ; ! Plural
!%<n%>:                Dem ; ! Unmarked
!%<n%>:                Deriv ; ! Derivations

LEXICON N-PAAL ! -al, -alo'ob

%<n%>%<pl%>:%>al        Dem ;   ! Plural
%<n%>%<pl%>:%>aloʼob   Dem ;   ! Plural
%<n%>:                  Dem ;   ! Unmarked
%<n%>:                  Deriv ; ! Derivations

!LEXICON N-IXIM ! singularia tantum
!
!%<n%>:                Dem ; ! Unmarked
!%<n%>:                Deriv ; ! Derivations

! LEXICON V-SET-TV-A ! tv=subj

LEXICON V-SET-TV-B ! tv=obj

%<o_sg1%>:%>en # ;
%<o_sg2%>:%>ech # ;
%<o_sg3%>:%> # ;
%<o_pl1%>:%>%{o%}ʼon # ;
%<o_pl2%>:%>%{e%}ʼex # ;
%<o_pl3%>:%>%{o%}ʼob # ;

LEXICON V-SET-IV-B ! iv=subj

%<s_sg1%>:%>en # ;
%<s_sg2%>:%>ech # ;
%<s_sg3%>:%> # ;
%<s_pl1%>:%>%{o%}ʼon # ;
%<s_pl2%>:%>%{e%}ʼex # ;
%<s_pl3%>:%>%{o%}ʼob # ;



! Incompletivo: TV = -ik, IV = -Vl, PASS -aʼ- = -aʼal
! Completivo: TV = -aj, IV = -ø, PASS -aʼ- = -aʼab
! Subjuntivo: TV = -ø, IV = -Vk, PASS -aʼ- = -aʼak
! 

LEXICON V-FORMS-TV

%<aor%>:%>ik    V-SET-TV-B ;            ! general

!%<impf%>:%>mah  # ;            ! tercera
!%<fut%>:%>      # ;            ! cuarta ! -e with verb 'hay'

LEXICON V-FORMS-IV 

%<aor%>:%>%{V%}l  # ;          ! general
%<perf%>:%> V-SET-IV-B ;      ! segunda
!%<impf%>:%>aan V-SET-IV-B ;    ! tercera
!%<fut%>:%>%{V%}c V-SET-IV-B ;  ! cuarta

LEXICON V-TV 

%<v%>%<tv%>: V-FORMS-TV ;
%<v%>%<tv%>%<pass%>:aʼab V-FORMS-IV ;
!
LEXICON V-IV 
!
%<v%>%<iv%>: V-FORMS-IV ;

LEXICON Adj 
! Copula suffixes (set B)
! -tak (DIST)

%<adj%>: # ; 

LEXICON ADV 

%<adv%>: # ; 

LEXICON CLA

%<cla%>: # ; 

LEXICON MOD

%+in%<prn%>%<pers%>%<s_sg1%>:in # ;
%+u%<prn%>%<pers%>%<s_sg3%>:u # ;
                     # ;

!!!!!!!!!!!!!!!!!!!!!!!!!!!!!!!!!!!!!!!!!!!!!!!!!!!!!!!!!!!!!!!!!!!!!!!!!!!!!!!

LEXICON Miscellaneous

ma%<neg%>:ma # ;
tiʼ%<pr%>:tiʼ # ;  ! Pronombres emfáticos

k%<mod%>:k MOD ; 
j%<mod%>:j # ; 
t%<mod%>:t MOD ;


túul:túul CLA ;
kúul:kúul CLA ;
tsʼíit:tsʼíit CLA ; 
pʼéel:pʼéel CLA ; 
tʼéen:tʼéen CLA ; 
! yoshida:30

LEXICON Determiners

le%<det%>%<dem%>:le # ; 

LEXICON Pronouns 

teen%<prn%>%<pers%>:teen # ; 
ten%<prn%>%<pers%>:ten # ; 
teech%<prn%>%<pers%>:teech # ; 
tech%<prn%>%<pers%>:tech # ; 
letiʼ%<prn%>%<pers%>:letiʼ # ; 
toʼon%<prn%>%<pers%>:toʼon # ; 
teʼex%<prn%>%<pers%>:teʼex # ; 
letiʼob%<prn%>%<pers%>:letiʼob # ; 
letiʼoʼob%<prn%>%<pers%>:letiʼoʼob # ; 
ten%<prn%>%<pers%>%<dat%>:ten # ; 
tech%<prn%>%<pers%>%<dat%>:tech # ; 
tiʼ%<prn%>%<pers%>%<dat%>:tiʼ # ; 
toʼon%<prn%>%<pers%>%<dat%>:toʼon # ; 
teʼex%<prn%>%<pers%>%<dat%>:teʼex # ; 
tiʼob%<prn%>%<pers%>%<dat%>:tiʼob # ; 

in%<prn%>%<pos%>:in # ;
a%<prn%>%<pos%>:a # ;
u%<prn%>%<pos%>:u # ;
k%<prn%>%<pos%>:k # ;
a%<prn%>%<pos%>:a # ; ! (a)w...e'ex
u%<prn%>%<pos%>:u # ; ! (u)y...o'ob

! Set A subject in ongoing incomplete
in%<prn%>%<s_sg1%>:in # ;
kin%<prn%>%<s_sg1%>%<hab%>:kin # ;

a%<prn%>%<s_sg2%>:a # ;
ka%<prn%>%<s_sg2%>%<hab%>:ka # ;

u%<prn%>%<s_sg3%>:u # ;
ku%<prn%>%<s_sg3%>%<hab%>:ku # ;

k%<prn%>%<s_pl1%>:k # ;
a%<prn%>%<s_pl2%>:a # ; ! (a)w...e'ex
u%<prn%>%<s_pl3%>:u # ; ! (u)y...o'ob

baʼax%<prn%>%<itg%>:baʼax # ; ! "qué"
máax%<prn%>%<itg%>:máax # ; ! "quién"
máakalmáak%<prn%>%<itg%>:máakalmáak # ; ! "cuál"
tuʼux%<prn%>%<itg%>:tuʼux # ; ! "dónde"
bix%<prn%>%<itg%>:bix # ; ! "cómo"
bajux%<prn%>%<itg%>:bajux # ; ! "cuánto" (de precio)
bukaʼaj%<prn%>%<itg%>:bukaʼaj # ; ! "cuánto" (de tamaño y cantidad)
jay%<prn%>%<itg%>:jay # ; ! "cuánto" (de número)

LEXICON Nouns

!otoch
áak:áak N-LOOL ; ! "tortuga, tortoise"
máak:máak N-LOOL ; ! "persona, person"
chʼíichʼ:chʼíichʼ N-LOOL ; ! "pájaro, bird"
lool:lool N-LOOL ; ! "flor, flower"
xanab:xanab N-LOOL ; ! "zapato, shoe"
wíinik:wíinik N-LOOL ; ! "humano, human"
peekʼ:peekʼ N-LOOL ; ! "perro, dog"
xíiw:xíiw N-LOOL ; ! "hierba, herbs"
tuup:tuup N-LOOL ; ! "arrete, earring"

naʼ:naʼ N-LOOL ; ! "madre, mother"
tsoʼ:tsoʼ N-LOOL ; ! "pavo, "
cheʼ:cheʼ N-LOOL ; ! "árbol, tree"
jaʼ:jaʼ N-LOOL ; ! "agua, water"

paal:paal N-PAAL ; ! "niño, child"
xiʼipal:xiʼipal N-PAAL ; ! "muchacho, lad"
xiʼipal:xiʼibpal N-PAAL ; ! "muchacho, lad" ! TODO: Check
chʼúupal:chʼúupal N-PAAL ; ! "muchacha, girl"

kʼàaba:kʼàaba N-LOOL ; ! "nombre, name"
hu'unalte:hu'unalte N-LOOL ; ! "libro, book"

ùuluum:ùuluum N-LOOL ; ! "pavo, turkey"
bàatsil:bàatsil N-LOOL ; ! "amigo, friend"
p'áak:p'áak ; !	"tomate, tomato"
ba'alche':ba'alche' ; ! "animal silvestre, wild animal"
àalak':àalak' ; ! "animal domestico, domestic animal"
mìis:mìis ;	! "cat"
míis	broom
tsíimin	horse

kʼáax:kʼáax N-LOOL ; ! "monte, mountain"
kʼiin:kʼiin N-LOOL ; ! "día, day"
tuunich:tuunich N-LOOL ; ! "piedra, stone"
miis:miis N-LOOL ; ! "gato, cat"

kay:kay N-LOOL ; ! "pez, fish"
kuum:kuum N-LOOL ; ! "olla, saucepan"
chʼeʼen:chʼeʼen N-LOOL ; ! "pozo, well"
abal:abal N-LOOL ; ! "ciruela, "

atan:atan N-LOOL ; ! "esposa, spouse" ! TODO: in watan, u yatan
xook:xook N-LOOL ; ! "estudio, study"

kaax:kaax N-LOOL ; ! "gallina, chicken"
kéej:kéej N-LOOL ; ! "venado"

joolnaj:joolnaj N-LOOL ; ! "puerta, door"
yuum:yuum N-LOOL ; ! "papá, dad"
naʼ:naʼ N-LOOL ; ! "mamá, mum"

!pek:pek N-PEK ; ! "perro, dog"
!na:na N-PEK ; ! "casa, house"
!tzimn:tzimn N-PEK ; ! "caballo, horse"
!cħicħ:cħicħ N-PEK ; ! "pájaro"
!be:be N-PEK ; ! "camino"
!ku:ku N-PEK ; ! "nido" 
!nal:nal N-NAL ; ! "maíz"
!ixim:ixim N-IXIM ; ! ""
!pal:pal N-PAL ; ! "niño, child"
!cay:cay N-PEK ; ! "" 
!ac:ac N-AC ; ! ""
!uah:uah N-PEK ; ! "tortilla"
!
!caan:caan N-PEK ; ! "" ! TODO: Check pl
!cab:cab N-PEK ; ! "" ! TODO: Check pl
!pet:pet N-PEK ; ! "" ! TODO: Check pl
!xib:xib N-PEK ; ! "" ! TODO: Check pl
!boc:boc N-PEK ; ! "" ! TODO: Check pl
!cħup:cħup N-PEK ; ! "" ! TODO: Check pl

!LEXICON Proper
!
!Pedro:Pedro NP-ANT-M ; ! ""

LEXICON Adjectives 

óotsil:óotsil Adj ; ! "pobre, poor"
ayikʼal:ayikʼal Adj ; ! "rico, rich"
chowak:chowak Adj ; ! "largo, long"
sak:sak Adj ; ! "blanco, white"
bekʼech:bekʼech Adj ; ! "delgado, thin"
síis:síis Adj ; ! "frío, cold"

kiʼichkelem:kiʼichkelem Adj ; ! "guapo"
kiʼichpam:kiʼichpam Adj ; ! "guapa"
jatsʼuts:jatsʼuts Adj ; ! "hermoso"

chich:chich Adj ; ! "duro, hard"
boox:boox Adj ; ! "negro, black"
nojoch:nojoch Adj ; ! "grande, big"
taam:taam Adj ; ! "profundo, deep"
mejen:mejen Adj ; ! "pequeño, small"
nuuk:nuuk Adj ; ! "grande, big"

tsʼoyaʼan:tsʼoyaʼan Adj ; ! "flaco, thin"
kʼojaʼan:kʼojaʼan Adj ; ! "enfermo, poorly"

LEXICON Adverbs

joʼoljeak:joʼoljeak ADV ; ! "ayer, yesterday"
kaʼach:kaʼach ADV ; ! "antes, before"
bejlaʼeʼ:bejlaʼeʼ ADV ; ! "hoy, today"
chaanbéel:chaanbéel ADV ; ! "lentamente, slowly"
maʼalob:maʼalob ADV ; ! "bien, well"

LEXICON Verbs
!
!uk:ukul V-IV ; ! ""
!uk:uk V-TV ; ! ""
!
!han:han V-IV ; ! ""
!han:hant V-TV ; ! ""

jan:janal    V-IV ; ! "comer, eat"
jan:jaant     V-TV ;! "comer, eat"

tʼaan:tʼaan V-IV ; ! "hablar, speak"
tʼaan:tʼan V-TV ; ! "hablar, speak"


! kʼaal [antipasiva, "alguien hace la cerradura"]; kʼáal [mediopasiva, "algo se cierra por sí"]; kʼaʼal [pasiva: "algo es cerrado por alguien"]
! utilizan juego B 
kʼal:kʼal V-TV ; ! "cerrar, close"  
kʼal:kʼalt V-TV ; ! "cerrar, close"  ! Note/Adv

xok:xok V-TV ; ! "leer, read"
tsʼon:tsʼon V-TV ; ! "cazar, hunt"

! La voz activa de los verbos transitivos del tipo CVC también puede tomar
! el sufijo -t, si se le incorpora un adverbio de cantidad, frecuencia, volumen,
! etc. Parece que al incorporar estos adverbios, el verbo ya se considera como
! un verbo antipasivo así como en los siguientes ejemplos. Pero el uso del sufijo
! -t no es obligatorio sino opcional.
tsʼon:tsʼont V-TV ; ! "cazar, hunt" ! Note/Adv

chʼa:chʼa V-TV ; ! "tomar"
kʼéel:kʼéel V-TV ; ! "tostar"
méekʼ:méekʼ V-TV ; ! "abrazar"
maʼatsʼ:maʼatsʼ V-TV ; ! "lamer"
aʼal:aʼal V-TV ; ! "decir"
uʼuy:uʼuy V-TV ; ! "oír"

baʼateʼel:baʼateʼelt V-TV ; ! "pelear"
boʼol:boʼot V-TV ; ! "pagar"
buutsʼ:butsʼt  V-TV ; ! "humear"
cheʼej:cheʼejt V-TV ; ! "reir"
meyaj:meyajt  V-TV ; ! "trabajar"
míis:míist V-TV ; ! "barrer"
mukʼyaj:mukʼyajt V-TV ; ! "sufrir"
náay:náayt V-TV ; ! "soñar"
óokʼot:óokʼost V-TV ; ! "bailar"
páak:páakt V-TV ; ! "chapear"
páatsʼ:páatsʼt V-TV ; ! "sobar"
péek:pʼekt V-TV ; ! "odiar"
síitʼ:síitʼt V-TV ; ! "brincar"
tuukul:tuukult  V-TV ; ! "pensar"
tséen:tséent V-TV ; ! "criar"
tsʼíib:tsʼíibt V-TV ; ! "escribir"
wayakʼ:wayakʼt V-TV ; ! " soñar"
xíinbal:xíinbat  V-TV ; ! "pasear"

ajal:ajal V-IV ; ! "despertrse”
bin:bin V-IV ; ! "ir”
elel:elel V-IV ; ! "arder”
éemel:éemel V-IV ; ! "bajarse”
jóokʼol:jóokʼol V-IV ; ! "salir”
joʼopʼol:joʼopʼol V-IV ; ! "empezar”
kíimil:kíimil V-IV ; ! "morir”
kóojol:kóojol V-IV ; ! "llegar”
kʼuchul:kʼuchul V-IV ; ! "arribar”
líikʼil:líikʼil V-IV ; ! "levantarse”
lúubul:lúubul V-IV ; ! "caer”
lukʼul:lukʼul V-IV ; ! "quitarse”
máan:máan V-IV ; ! "pasar”
naʼakal:naʼakal V-IV ; ! "subir”
okol:okol V-IV ; ! "entrar”
púutsʼul:púutsʼul V-IV ; ! "escaparse”
síijil:síijil V-IV ; ! "nacer”
tajal:tajal V-IV ; ! "sazonar”
taal:taal V-IV ; ! "venir”
tijil:tijil V-IV ; ! "secarse”
úuchul:úuchul V-IV ; ! "suceder”
uʼul:uʼul V-IV ; ! "llegar”
wenel:wenel V-IV ; ! "dormir”
